---
title: "Tugas Praktikum 2"
author: "G1401211066_Oktavia Galih Pratiwi"
date: "2023-09-10"
output: html_document
---

## Library

```{r}
library(dplyr)
library(TTR)
library(forecast)
library(lmtest) #uji formal pendeteksian autokorelasi
library(orcutt) #membuat model regresi Cochrane-Orcutt
library(HoRM) #membuat model regresi Hildreth-Lu
library(corrplot)
library(knitr)
library(ggplot2)
library(rio)
library(olsrr)
library(GGally)
```

## Data Wind Power Forecasting
Data yang digunakan adalah Wind Power Forecasting. Data tersebut berisikan fitur cuaca, turbin dan rotor yang dicatat dari Januari 2018 hingga Maret 2020. Pembacaan dicatat dengan interval 10 menit. Berikut adalah informasi data yang digunakan untuk analisis.
```{r}
data_wind <- data.frame(
  Kode = c("Y", "X1", "X2", "X3", "X4", "X5", "X6"),
  Variabel = c("ActivePower", "AmbientTemperature", "BearingShaftTemperature",
                "GearboxBearingTemperature", "GeneratorRPM", "MainBoxTemperature",
                "ReactivePower")
)
data_wind
```

## Import Data
Data yang digunakan pada analisis ini adalah 100 periode teratas

```{r}
data_wind<- import("https://raw.githubusercontent.com/oktaviagalihpratiwi/praktikum-mpdwokta/main/Pertemuan%202/data_wind.xlsx")
data_wind <- data_wind %>% slice(1:100)  
View(data_wind)
str(data_wind)
```
## Eksplorasi Data

```{r}
#Membentuk objek time series
data.ts<-ts(data_wind$ActivePower)
data.ts

#Membuat plot time series
ts.plot(data.ts, xlab="Time Period ", ylab="y", main= "Time Series Plot of Active Power")
points(data.ts)
```
###Plot Korelasi
```{r}
#Menghasilkan plot ggpairs
plot <- ggpairs(data_wind[sapply(data_wind, is.numeric)])

#Mengatur ukuran font pada semua elemen
plot <- plot + theme(
  axis.text = element_text(size = 8),
  axis.title = element_text(size = 8),
  legend.text = element_text(size = 8)
)

#Tampilkan gambar
print(plot)
```
Korelasi tertinggi berada pada variabel X4 (GeneratorRPM) dan Y (ActivePower)

## Model Awal Regresi
```{r}
#Pembuatan Model Awal Regresi
Y <- data_wind$ActivePower			
X1 <- data_wind$AmbientTemperature			
X2 <- data_wind$BearingShaftTemperature			
X3 <- data_wind$GearboxBearingTemperature			
X4 <- data_wind$GeneratorRPM			
X5 <- data_wind$MainBoxTemperature
X6 <- data_wind$ReactivePower
data_wind <- cbind(Y,X1,X2,X3,X4,X5,X6)
data_wind <- data.frame(data_wind)
model<- lm(Y ~ X1 + X2 + X3 + X4 + X5 + X6 , data = data_wind)
summary(model)
```
Hasil model awal regresi di atas menunjukkan bahwa terdapat 4 variabel penjelas yang berpengaruh secara signifikan terhadap variabel respon, yaitu Ambient Temperature (X1), Bearing Shaft Temperature (X2), GeneratorPRM (X4), dan Main Box Temperature (X5) dengan Koefisien Determinasi (Multiple R-squared) sebesar 97.21%. Untuk analisis selanjutnya, variabel penjelas yang digunakan adalah X1, X2, X4, dan X5. 

```{r}
modelterbaik<- lm(Y ~ X1 + X2 + X4 + X5 , data = data_wind)
summary(modelterbaik)
```
## Uji Multikolinearitas
Jika VIF > 10, ini menunjukkan bahwa variabel independen tersebut memiliki tingkat multikolinearitas yang tinggi dengan variabel lain dalam model. Artinya, variabel tersebut sangat berkorelasi dengan satu atau lebih variabel lainnya, yang dapat menyebabkan masalah dalam interpretasi hasil regresi.

```{r}
car::vif(modelterbaik)
modelterbaik <- lm(Y ~ X2 + X4 + X5 , data = data_wind)
car::vif(modelterbaik)
```
Pada uji multikolinearitas terdeteksi bahwa X1 dan X2 memiliki VIF > 10. Akan tetapi, setelah penghapusan variabel X2, sudah tidak ada lagi multikolinearitas sehingga variabel penjelas yang digunakan adlaah X2, X4, dan X5.


## Pemeriksaan Asumsi Autokorelasi
### Uji Eksploratif

```{r}
#sisaan dan fitted value
sisaan<- residuals(modelterbaik)
sisaan
fitValue<- predict(modelterbaik)
fitValue
length(sisaan)
length(fitValue)
```


```{r}
### Diagnostik dengan eksploratif
par(mfrow = c(1,3))
qqnorm(sisaan)
qqline(sisaan, col = "blue", lwd = 2)
plot(fitValue, sisaan, col = "blue", pch = 20, xlab = "Sisaan", ylab = "Fitted Values", main = "Sisaan vs Fitted Values")
abline(a = 0, b = 0, lwd = 2)
hist(sisaan, col = "blue")
```
```{r}
plot(sisaan, type="o", 
     ylab = "Sisaan", xlab = "Order", main = "Sisaan vs Order")
abline(h = 0, col='red')
```

Plot Sisaan vs Order menunjukkan pola naik turun sehingga keberadaan autokorelasi terindikasi.
###Uji ACF dan PACF
```{r}
acf(sisaan)
```

```{r}
pacf(sisaan)
```

Berdasarkan plot ACF dan PACF, terlihat bahwa terdapat titik di luar interval kepercayaan (garis biru). Hal ini menunjukkan adanya autokorelasi yang signifikan.


###Uji Formal: Durbin Watson
H0: Tidak ada autokorelasi
H1: Ada autokorelasi
```{r}
lmtest::dwtest(modelterbaik, alternative = 'two.sided')
```
Berdasarkan hasil DW Test, didapatkan nilai $DW = 2.4466$ dan *p-value* = $0.03703$. Berdasarkan tabel Durbin-Watson diperoleh nilai \$DL = 1.6131 \$ dan \$DU = 1.7364 \$. Nilai DW yang didapatkan berada di antara 4-DL sampai 4. Artinya, berada di daerah autokorelasi negatif. Dengan nilai *p-value* \< 0.05 juga dapat disimpulkan bahwa tolak H0 sehingga cukup bukti mengatakan adanya autokorelasi. Oleh karena itu, diperlukan penangan autokorelasi. Penanganan yang akan digunakan menggunakan dua metode, yaitu Cochrane-Orcutt dan Hildret-Lu.

## Penanganan Autokorelasi
### Metode Cochrane-Orcutt

Penanganan metode Cochrane-Orcutt dapat dilakukan dengan bantuan packages Orcutt pada aplikasi `R` maupun secara manual. Berikut ini ditampilkan cara menggunakan bantuan `library` *packages* `Orcutt`.

```{r}
#Penanganan Autokorelasi Cochrane-Orcutt
modelCO<-cochrane.orcutt(modelterbaik)
modelCO
```

Hasil keluaran model setelah dilakukan penanganan adalah sebagai berikut. $$y_i=-2980.745062-1.184565 x_t1+2.689922 x_t2+0.866220 x_t3$$ Hasil juga menunjukkan bahwa nilai DW dan p-value meningkat menjadi $1.22621$ dan $6.71e^-06$. Akan tetapi, nilai belum berada pada rentang DU \< DW \< 4-DU atau $1.7596 < DW < 2.2404$. Hal tersebut juga didukung dengan nilai *p-value* \< 0.05, artinya masih cukup bukti menyatakan bahwa sisaan terdapat autokorelasi pada taraf nyata 5%. Untuk nilai $ρ ̂$ optimum yang digunakan adalah $0.873942$. Nilai tersebut dapat diketahui dengan *syntax* berikut.

```{r}
#Rho optimum
rho<- modelCO$rho
rho
```

```{r}
#Transformasi Manual
Y.trans<- data_wind$Y[-1]-data_wind$Y[-100]*rho
X2.trans<- data_wind$X2[-1]-data_wind$X2[-100]*rho
X4.trans<- data_wind$X4[-1]-data_wind$X4[-100]*rho
X5.trans<- data_wind$X5[-1]-data_wind$X5[-100]*rho

modelCOmanual<- lm(Y.trans ~ X2.trans + X4.trans + X5.trans)
summary(modelCOmanual)
```

```{r}
#Mencari Penduga Koefisien Regresi setelah Transformasi ke Persamaan Awal
b0bintang <- modelCOmanual$coefficients[-(2:5)]
b0 <- b0bintang/(1-rho)
b1 <- modelCOmanual$coefficients[-1]
b0
b1
```
```{r}
lmtest::dwtest(modelCO, alternative = 'two.sided')
```

p-value (0.2756) > 0.05. Artinya tidak tolak H0. Maka, belum cukup bukti menyatakan bahwa ada autokorelasi dalam model.

## Metode Hildreth-Lu

Penanganan kedua adalah menggunakan metode Hildreth-Lu. Metode ini akan mencari nilai SSE terkecil dan dapat dicari secara manual maupun menggunakan packages. Jika menggunakan packages, gunakan `library` *packages* `HORM`.

### Penanganan Autokorelasi Hildreth lu
```{r}
#Penanganan Autokorelasi Hildreth lu
# Hildreth-Lu
hildreth.lu.func<- function(r, modelterbaik){
  x2 <- model.matrix(modelterbaik)[,2]
  x4 <- model.matrix(modelterbaik)[,3]
  x5 <- model.matrix(modelterbaik)[,4]
  
  y <- model.response(model.frame(modelterbaik))
  n <- length(y)
  t <- 2:n
  y <- y[t]-r*y[t-1]
  x2 <- x2[t]-r*x2[t-1]
  x4 <- x4[t]-r*x4[t-1]
  x5 <- x5[t]-r*x5[t-1]
  
  return(lm(y~x2+x4+x5))
}

#Pencariab rho yang meminimumkan SSE
r <- c(seq(-0.9,0.9, by= 0.1))
tab <- data.frame("rho" = r, "SSE" = sapply(r, function(i){deviance(hildreth.lu.func(i, modelterbaik))}))
round(tab, 4)

```
Pertama-tama akan dicari di mana kira-kira $ρ$ yang menghasilkan SSE minimum. Pada hasil di atas terlihat $ρ$ minimum ketika rho = 0. Namun, hasil tersebut masih kurang teliti sehingga akan dicari kembali $ρ$ yang lebih optimum dengan ketelitian yang lebih. Jika sebelumnya jarak antar $ρ$ yang dicari adalah 0.1, kali ini jarak antar $ρ$ adalah 0.001 dan dilakukan pada selang -0.4 sampai dengan -0.2.

```{r}
#Rho optimal di sekitar -0.3
rOpt <- seq(-0.4,-0.2, by= 0.001)
tabOpt <- data.frame("rho" = rOpt, "SSE" = sapply(rOpt, function(i){deviance(hildreth.lu.func(i, modelterbaik))}))
head(tabOpt[order(tabOpt$SSE),])

#Grafik SSE optimum
par(mfrow = c(1,1))
plot(tab$SSE ~ tab$rho , type = "l", xlab = "Rho", ylab = "SSE")
abline(v = tabOpt[tabOpt$SSE==min(tabOpt$SSE),"rho"], lty = 2, col="red",lwd=2)
text(x=-0.258	, y=48180.77, labels = "rho=-0.258	", cex = 0.8)
```

```{r}
#Model terbaik
modelHL <- hildreth.lu.func(-0.258, modelterbaik)
summary(modelHL)
```

#Deteksi autokorelasi
```{r}
dwtest(modelHL, , alternative = 'two.sided')
```

```{r}
#Perbandingan
sseModelawal <- anova(modelterbaik)$`Sum Sq`[-(1:3)]
sseModelCO <- anova(modelCOmanual)$`Sum Sq`[-(1:3)]
sseModelHL <- anova(modelHL)$`Sum Sq`[-(1:3)]
mseModelawal <- sseModelawal/length(data_wind$Y)
mseModelCO <- sseModelCO/length(data_wind$Y)
mseModelHL <- sseModelHL/length(data_wind$Y)
akurasi <- matrix(c(sseModelawal,sseModelCO,sseModelHL,
                    mseModelawal,mseModelCO,mseModelHL),nrow=2,ncol=3,byrow = T)
colnames(akurasi) <- c("Model Awal", "Model Cochrane-Orcutt", "Model Hildreth-Lu")
row.names(akurasi) <- c("SSE","MSE")
akurasi
kable(akurasi)
```


