---
title: "Tugas Praktikum Metode Peramalan Deret Waktu Minggu 6 dan 7"
author: "G1401211066_Oktavia Galih Pratiwi"
date: "2023-10-16"
output: html_document
---

## Packages

```{r}
library(ggplot2)
library(tsibble)
library(tseries)
library(MASS)
library(forecast)
library(TSA)
library(TTR)
library(aTSA)
library(graphics)
library(rio)
```


## Mengimpor data Europe Brent Spot Price FOB Dollars per Barrel

```{r}
databrentprice <- import("https://raw.githubusercontent.com/oktaviagalihpratiwi/praktikum-mpdwokta/main/Data/data_brentprice.csv")
databrentprice
stas <- ts(databrentprice$Price)
stas
str(stas)
```
## Eksplorasi Data
### Plot *Time Series* Data Penuh

```{r}
plot.ts(stas, lty=1, xlab="Time periode", ylab="Price", main="Plot Data Brent Price")
```
Berdasarkan plot data deret waktu di atas, terlihat bahwa data cenderung memiliki trend naik turun yang menunjukkan data tidak stasioner dalam rataan dan ragam. Hal ini ditandai dengan data yang tidak bergerak pada nilai tengah tertentu dan adanya lebar pita pada plot yang cenderung berbeda. Berdasarkan pola data, pembagian data latih dan data uji ditetapkan dengan proporsi 72%:28%.


### Plot *Time Series* Data Latih
```{r}
pricetrain<-stas[1:205]
train.ts<-ts(pricetrain)
plot.ts(train.ts, lty=1, xlab="Time Period", ylab="Price", main="Plot Brent Price Train")
```
Berdasarkan plot data deret waktu pada data latih, terlihat bahwa data cenderung memiliki trend yang naik dan cenderung tidak bergerak pada nilai tengah tertentu. Hal ini mengindikasikan bahwa data tidak stasioner dalam rataan.

### Plot *Time Series* Data Uji
```{r}
pricetest<-stas[206:283]
test.ts<-ts(pricetest)
plot.ts(train.ts, lty=1, xlab="Time Period", ylab="Price", main="Plot Brent Price Test")
```
## Uji Stasioneritas Data

### Plot ACF

```{r}
acf(train.ts)
```
Berdasarkan plot ACF, terlihat bahwa plot ACF pada data tersebut menurun secara perlahan (*tails off slowly*) yang menandakan data tidak stasioner dalam rataan.

### Uji ADF

```{r}
tseries::adf.test(train.ts)
```
$H_0$ : Data tidak stasioner dalam rataan

$H_1$ : Data stasioner dalam rataan

Berdasarkan uji ADF tersebut, didapatkan *p-value* sebesar 0.6293 yang lebih besar dari taraf nyata 5% sehingga tidak tolak $H_0$ dan menandakan bahwa data tidak stasioner dalam rataan. Hal ini sesuai dengan hasil eksplorasi menggunakan plot time series dan plot ACF, sehingga perlu penanganan ketidakstasioneran model.

#### Plot Box-Cox

```{r}
n_train <- length(pricetrain)
index <- seq(1:n_train) #Banyaknya data latih
bc = boxcox(train.ts~index, lambda = seq(-0.75,1,by=0.001))
#Nilai Rounded Lambda
lambda <- bc$x[which.max(bc$y)]
lambda
#SK
bc$x[bc$y > max(bc$y) - 1/2 * qchisq(.95,1)]

```
Plot Boxcox menunjukkan nilai *rounded value* ($\lambda$) optimum sebesar **0.007** dan pada selang kepercayaan 95% nilai memiliki batas bawah **-0.261** dan batas atas **0.281**. Selang tersebut tidak memuat nilai satu sehingga dapat dikatakan bahwa data latih tidak stasioner dalam ragam.


### Penanganan Ketidakstasioneran Data

```{r}
train.diff<-diff(train.ts,differences = 1) 
plot.ts(train.diff, lty=1, xlab="Time Period", ylab="Data Difference 1 Brent Price", main="Plot Difference Brent Price")
```
Berdasarkan plot data deret waktu, terlihat bahwa data sudah stasioner dalam rataan ditandai dengan data bergerak pada nilai tengah tertentu (tidak terdapat trend ataupun musiman pada data)

#### Plot ACF

```{r}
acf(train.diff)
```
Berdasarkan plot tersebut, terlihat bahwa plot ACF cuts off pada lag ke 2. Hal ini menandakan data sudah stasioner dalam rataan dan ketidakstasioneran data telah berhasil tertangani.

#### Uji ADF

```{r}
tseries::adf.test(train.diff)
```
$H_0$ : Data tidak stasioner dalam rataan

$H_1$ : Data stasioner dalam rataan

Berdasarkan uji ADF tersebut, didapat *p-value* sebesar 0.01 yang lebih kecil dari taraf nyata 5% sehingga tolak $H_0$ atau data stasioner dalam rataan. Hal ini sesuai dengan hasil eksplorasi menggunakan plot time series dan plot ACF sehingga dalam hal ini ketidakstasioneran data sudah berhasil ditangani dan dapat dilanjutkan ke pemodelan

## Identifikasi Model

### Plot ACF

```{r}
acf(train.diff)
```
Berdasarkan plot tersebut, terlihat bahwa plot ACF cenderung *cuts off* pada lag ke 1, sehingga jika plot PACF dianggap *tails off*, maka model tentatifnya adalah ARIMA(0,1,1).

#### Plot PACF

```{r}
pacf(train.diff)
```
Berdasarkan plot tersebut, terlihat bahwa plot PACF cenderung *cuts off* pada lag ke 1, sehingga jika plot ACF dianggap *tails off*, maka model tentatifnya adalah ARIMA(1,1,0).

Jika baik plot ACF maupun plot PACF keduanya dianggap tails of, maka model yang terbentuk adalah ARIMA(1,1,1).

#### Plot EACF

```{r}
eacf(train.diff)
```
Identifikasi model menggunakan plot EACF dilakukan dengan melihat ujung segitiga pada pola segitiga nol. Dalam hal ini model tentatif yang terbentuk adalah ARIMA(0,1,2), ARIMA(0,1,3), ARIMA(2,1,1), ARIMA(3,1,2).

### Pendugaan Parameter Model Tentatif

#### ARIMA(0,1,1)

```{r}
model1.da=Arima(train.diff, order=c(0,1,1),method="ML")
summary(model1.da) #AIC=1299.19
lmtest::coeftest(model1.da) #Seluruh parameter signifikan
```

#### ARIMA(1,1,0)

```{r}
model2.da=Arima(train.diff, order=c(1,1,0),method="ML")
summary(model2.da) #AIC=1314.82
lmtest::coeftest(model2.da) #Seluruh parameter signifikan
```

#### ARIMA(1,1,1)

```{r}
model3.da=Arima(train.diff, order=c(1,1,1),method="ML")
summary(model3.da) #AIC=1268.24
lmtest::coeftest(model3.da) #Seluruh parameter signifikan
```

#### ARIMA(0,1,2)

```{r}
model4.da=Arima(train.diff, order=c(0,1,2),method="ML")
summary(model4.da) #AIC=1273.32
lmtest::coeftest(model4.da) #Seluruh parameter signifikan
```

#### ARIMA(0,1,3)

```{r}
model5.da=Arima(train.diff, order=c(0,1,3),method="ML")
summary(model5.da) #AIC=1269.9
lmtest::coeftest(model5.da) #Seluruh parameter signifikan
```

#### ARIMA(2,1,1)

```{r}
model6.da=Arima(train.diff, order=c(2,1,1),method="ML")
summary(model6.da) #AIC=1270.09
lmtest::coeftest(model6.da) #AR2 tidak signifikan
```

#### ARIMA(3,1,2)

```{r}
model7.da=Arima(train.diff, order=c(3,1,2),method="ML")
summary(model7.da) #AIC=1271.48
lmtest::coeftest(model7.da) #AR2 dan AR3 tidak signifikan
```

```{r}
# Membuat vektor yang berisi nama model
model_names <- c("model1.da", "model2.da", "model3.da", "model4.da", "model5.da", "model6.da", "model7.da")

get_aic <- function(model) {
  return(AIC(model))
}

result <- data.frame()

for (i in model_names) {
  model <- get(i)
    aic <- get_aic(model)
    result <- rbind(result, aic)
}
colnames(result) <- "AIC"
rownames(result) <- model_names
result
```
Berdasarkan pendugaan parameter di atas, nilai AIC terkecil dan seluruh [variabelparameter signifikan dimiliki oleh model ARIMA(1,1,1) dan parameter model ARIMA(1,1,1).


### Analisis Sisaan

Model terbaik hasil identifikasi kemudian dicek asumsi sisaannya. Sisaan model ARIMA harus memenuhi asumsi normalitas, kebebasan sisaan, dan kehomogenan ragam. Diagnostik model dilakukan secara eksplorasi dan uji formal.

#### Eksplorasi Sisaan

```{r}
#Eksplorasi 
sisaan.da <- model3.da$residuals 
par(mfrow=c(2,2)) 
qqnorm(sisaan.da) 
qqline(sisaan.da, col = "blue", lwd = 2) 
plot(c(1:length(sisaan.da)),sisaan.da) 
acf(sisaan.da) 
pacf(sisaan.da) 
par(mfrow = c(1,1))
```
Berdasarkan plot kuantil-kuantil normal, secara eksplorasi ditunjukkan sisaan menyebar normal ditandai dengan titik titik yang cenderung  mengikuti garis $45^{\circ}$. Kemudian dapat dilihat juga lebar pita sisaan yang cenderung tidak sama menandakan bahwa sisaan memiliki ragam yang heterogen. Plot ACF dan PACF sisaan ARIMA(1,1,1) signifikan pada 9 lag awal yang menandakan saling bebas. Kondisi ini akan diuji lebih lanjut dengan uji formal.

#### Uji Formal

```{r}
#1) Sisaan Menyebar Normal 
ks.test(sisaan.da,"pnorm")  #Tolak H0, maka sisaan tidak menyebar normal
```
Selain dengan eksplorasi, asumsi tersebut dapat diuji menggunakan uji formal. Pada tahapan ini uji formal yang digunakan untuk normalitas adalah uji Kolmogorov-Smirnov (KS). Hipotesis pada uji KS adalah sebagai berikut.

$H_0$ : Sisaan menyebar normal

$H_1$ : Sisaan tidak menyebar normal

Berdasarkan uji KS tersebut, didapat *p-value* sebesar <2.2e-16 yang kurang dari taraf nyata 5% sehingga tolak $H_0$ dan menandakan bahwa sisaan tidak menyebar normal. Hal ini sesuai dengan hasil eksplorasi menggunakan plot kuantil-kuantil normal. Hal ini berbeda dengan hasil eksplorasi menggunakan plot kuantil-kuantil normal.

```{r}
#2) Sisaan saling bebas/tidak ada autokorelasi 
Box.test(sisaan.da, type = "Ljung")  #Tidak tolak H0, maka ragam sisaan saling bebas
```
Selanjutnya akan dilakukan uji formal untuk kebebasan sisaan menggunakan uji Ljung-Box. Hipotesis yang digunakan adalah sebagai berikut.

$H_0$ : Sisaan saling bebas

$H_1$ : Sisaan tidak tidak saling bebas

Berdasarkan uji Ljung-Box tersebut, didapat *p-value* sebesar 0.851 yang lebih besar dari taraf nyata 5% sehingga tidak tolak $H_0$ dan menandakan bahwa sisaan saling bebas. Hal ini sesuai dengan eksplorasi.

```{r}
#3) Sisaan homogen 
Box.test((sisaan.da)^2, type = "Ljung") #Tolak H0, maka ragam sisaan tidak homogen
```

Hipotesis yang digunakan untuk uji kehomogenan ragam adalah sebagai berikut.

$H_0$ : Ragam sisaan homogen

$H_1$ : Ragam sisaan tidak homogen

Berdasarkan uji Ljung-Box terhadap sisaan kuadrat tersebut, didapat *p-value* sebesar 0.001792 yang kurang dari taraf nyata 5% sehingga tolak $H_0$ dan menandakan bahwa ragam sisaan tidak homogen. Hal ini sesuai dengan eksplorasi.

```{r}
#4) Nilai tengah sisaan sama dengan nol 
t.test(sisaan.da, mu = 0, conf.level = 0.95)  #Tidak tolak H0, maka nilai tengah sisaan sama dengan 0
```

Terakhir, dengan uji-t, akan dicek apakah nilai tengah sisaan sama dengan nol. Hipotesis yang diujikan sebagai berikut.

$H_0$ : Nilai tengah sisaan sama dengan 0

$H_1$ : Nilai tengah sisaan tidak sama dengan 0

Berdasarkan uji tersebut, didapat *p-value* sebesar 0.6774 yang lebih besar dari taraf nyata 5% sehingga tidak tolak $H_0$ dan menandakan bahwa nilai tengah sisaan sama dengan nol.Hal ini sesuai dengan eksplorasi.


## Overfitting
```{r}
model3a.da=Arima(train.diff, order=c(2,1,1),method="ML")
summary(model3a.da) #AIC=1270.09
lmtest::coeftest(model3a.da) #AR2 tidak sginifikan
```


```{r}
model3b.da=Arima(train.diff, order=c(1,1,2),method="ML")
summary(model3b.da) #AIC=1270.13
lmtest::coeftest(model3b.da) #MA2 tidak signifikan
```
Model hasil overfitting terdapat parameter yang tidak signifikan, sehingga model terbaiknya adalah ARIMA(1,1,1).

## Peramalan

Peramalan dilakukan menggunakan fungsi `forecast()`. Contoh peramalan berikut ini dilakukan untuk 94 hari ke depan.

```{r}
#---FORECAST---#
ramalan.da <- forecast::forecast(model3.da, h = 78) 
ramalan.da
data.ramalan.da <- ramalan.da$mean
plot(ramalan.da)
```

Berdasarkan hasil plot ramalan di atas, dapat dilihat bahwa ramalan ARIMA(1,1,1) cenderung stabil hingga akhir periode. Selanjutnya, dapat dicari nilai akurasi antara hasil ramalan dengan data uji sebagai berikut.

```{r}
pt_1 <- train.ts[205] #Nilai akhir data latih
hasil.forc.Diff <- data.ramalan.da
hasil <- diffinv(hasil.forc.Diff, differences = 1) + pt_1
#has.1 sama hasilnta dengan: cumsum(c(pt_1,hasil.forc.Diff))
ts.plot(train.ts,hasil)
```

```{r}
perbandingan.da<-matrix(data=c(head(test.ts, n=78), hasil[-1]),
                     nrow = 78, ncol = 2)
colnames(perbandingan.da)<-c("Aktual","Hasil Forecast")
perbandingan.da
accuracy(ts(hasil[-1]), head(test.ts, n=78))
```
Nilai MAPE lebih besar dari 10% maka model ARIMA (1,1,1) kurang baik untuk digunakan dalam peramalan.